【裁判字號】    90,自,10
【裁判日期】    901019
【裁判案由】    偽造文書等
【裁判全文】
臺灣宜蘭地方法院刑事判決                              九十年度自字第一號
    自  訴  人  甲○○
    自  訴  人  乙○○
    自  訴  人
    兼右二人法
    定代理人    丙○○
    右  一  人
    自訴代理人  丁○
    被      告  己○○
右列被告因偽造文書等案件，經自訴人提起自訴，本院判決如左：
    主  文
自訴人甲○○、乙○○自訴部分不受理。
己○○無罪。
    理  由
壹、無罪部分：
一、自訴意旨略以：自訴人於民國八十三年八月間曾委任被告己○○代書辦理坐落於
    宜蘭市○○段六一七地號土地及其上建物之繼承登記事宜，唯被告趁辦理是項業
    務之際竟然未經自訴人同意，擅自偽造不實之系爭建物滅失登記申請書，並盜蓋
    自訴人寄存於伊處之印鑑章後，逕向宜蘭地政事務所提出申請辦理系爭建物滅失
    登記（建物二號），而不以變更登記之方式辦理，足生損害於自訴人之繼承及已
    登記權益暨地政登記機關業務之管理，因認被告涉有刑法第二百十條、第二百十
    四條、第二百十五條、第二百十六條、第二百十七條等偽造文書罪及同法第三百
    四十二條之背信罪等罪嫌。
二、
（一）按犯罪事實應依證據認定之，無證據不得推定其犯罪事實。又不能證明被告犯
      罪者，應諭知無罪之判決，刑事訴訟法第一百五十四條、第三百零一條第一項
      分別定有明文。而所謂認定事實之證據，係指足以認定被告確有犯罪行為之積
      極證據而言，該項證據自須適合於被告犯罪事實之認定，始得採為斷罪資料，
      如未能發現相當證據，或證據不足以證明，自不能以推測或擬制之方法，為裁
      判基礎。再自訴人之自訴，係以使被告受刑事訴追為目的，是其陳述是否與事
      實相符，仍應調查其他證據以資審認（最高法院四十年臺上字第八六號、五十
      二年臺上字第一三００號判例意旨參照）。
（二）按刑法第二百十條之偽造私文書罪，以無制作權人而冒用他人名義制作該文書
      為構成要件，如果行為人基於他人之授權委託，即不能謂無制作權，自不成立
      該條之罪。又刑法上偽造文書罪之成立，以足生損害於公眾或他人為特別要件
      ，所謂足生損害，固不以實已發生損害為必要，然亦必須有足以生損害之虞者
      ，始足當之。（最高法院四十七年台上字第二二六號判例）而判斷該行為是否
      為「授權委託」範圍內，此屬於委任人與被委任人雙方契約關係之範疇，解釋
      上應依據民法「契約解釋原則」之首要原則，亦即探求當事人真意，而於個案
      判斷時應綜觀當時委託處理事項之性質、約定內容及相關文件一併判斷之，且
      判斷時應斟酌受委託人之各項行為是否屬於與委託事項之範圍應由該行為與委
      託內容是否具有「必要關連性」為認定是否為授權範圍之依據。
（三）刑法第二百十四條之使公務員登載不實事項於公文書罪，須一經他人之聲明或
      申報，公務員即有登載之義務，並依其所為之聲明或申報予以登載，而屬不實
      之事項者，始足構成，若其所為聲明或申報，公務員尚須為實質之審查，以判
      斷其真實與否，始得為一定之記載者，即非本罪所稱之使公務員登載不實。（
      最高法院七十三年度台上字第一七一０號判例可資參考）
（四）末按第三百四十二條所謂「為他人處理事務，意圖為自己或第三人不法之利益
      ，或損害本人之利益，而為違背其任務之行為，致生損害於本人之財產或其他
      利益者」，以有取得不法利益或損害本人利益之意圖為必要，若無意圖，即屬
      缺乏意思條件，縱有違背任務之行為並致生損害於本人之財產或其他利益，亦
      難律以本條項之罪；另背信罪為目的犯及結果犯，以意圖為自己或第三人不法
      之利益或損害本人之利益並以致生損害於本人之財產或其他利益為要件；若因
      缺乏犯罪意思要件，即難律以本條之罪。（最高法院四十一年度台上字第二二
      五號判決、七十一年年度台上字第四一四七號可資參考），申言之，刑法第三
      百四十二條第一項之背信罪，在主觀方面須有為自己或第三法利益或損害本人
      利益之意圖，客觀方面須以致生損害於本人之財產他利益為構成要件。
三、查本件自訴人自訴被告己○○涉有前開行使偽造私文書、使公務員不實登載及背
    信等罪嫌，無非係以：（一）自訴人於八十七年十二月九日所寄發之存證信函第
    三三四號存證信函，（二）宜蘭縣宜蘭地政事務所八十九年十一月二十日八九宜
    地（八）字第一二七九０號函文等為主要論據。訊據被告對曾於八十三年受自訴
    人所託辦理前揭土地及建物之繼承登記一事固坦承，惟堅決否認有何偽造文書、
    使公務員登載不實及背信犯行，辯稱：當時自訴人等人委任其辦理繼承登記時，
    因系爭六一七地號上之建物（建號二號），當時建物門牌空白，因此依據地政機
    關作業規定之程序，其先申請地政機關作門牌勘查後，再辦理建物門牌登記，然
    依據「建築改良物登記簿」所載，該建物是三十八年辦理登記，當時登記記載建
    物主體為「竹造、平房」，然地政機關至現場勘查結果，主體構造為「竹造、平
    房」之建物事實上已不存在，該建物已變成「磚造平房」，所以地政機關認為登
    記的建物已滅失，依規定要先辦理滅失登記才能繼續辦理後續之相關繼承登記事
    項，所以當時便請自訴人到代書事務所，並由事務所小姐向其說明後，由自訴人
    等人委託其填寫「滅失登記」之文件，並且由自訴人等人提供印章，由事務所之
    職員代蓋，其係本於辦理繼承登記之目的所為，並非盜蓋，另被告辦理本件滅失
    登記，對於被告而言，並無任何利益可得，且對於自訴人而言亦無法律上利益之
    損失等語。
四、查：
（一）依據自訴人所提出之宜蘭縣宜蘭地政事務所八十九年十一月二十日八九宜地（
      八）字第一二七九０號函文所載：「關於台端等對於基地坐落宜蘭市○○段六
      一七地號上建物（建物二號）已辦竣建物滅失登記陳情乙案，經調閱原有資料
      ，為繼承人兼代位申請人丙○○女士（登記代理人：己○○代書）八十三年來
      所申請建物滅失測量（本屬收件八十三年九月二十三第四四六三號）在案，另
      經本所派員實際前往實地勘查，原竹造建物已不存在，是本件滅失登記應無疑
      義。」；另依據宜蘭縣宜蘭地政事務所八十九年十二月八日八九宜地二（八）
      字第一三三五三號函文說明：「宜蘭市○○段六一七地號上建物（建物二號）
      建物於民國三十八年由建物所有權人朱天喜申報登記時構造即為竹造，民國八
      十三年間復由繼承人丙○○女士委由登記代理人己○○代位申請滅失登記，經
      本所測量員現場勘查結果基地上已無竹造建物存在且申請人亦於建物測量成果
      圖上切結『本建物於民國六十二年六月拆除』，故依法辦理滅失登記並無違誤
      ，且由申請人主動申請並現場勘查亦無再行通知之必要。另因現場建物經認定
      屬磚造為主之建築物，已與滅失之建號二號主要建築構造不同，台端等如仍認
      為有辦理登記之必要，請依土地登記規則第七十三條規定提出證明文件，申請
      建物所有權第一次登記。」；另證人即宜蘭縣地政事務所測量員戊○○結證述
      ：「本件關於聲請辦理繼承之案件，因為登記簿上並無門牌，我們便先至現場
      進行勘查建物構造、面積以便確認是否與登記簿上相符合，亦即先進行門牌勘
      查程序，如果不符或建物不存在，我們會要求先辦理滅失登記才能辦理繼承登
      記手續」、「本件自訴代理人所述之情形，我們縣府已曾函覆，告知因為兩個
      標的不同，無法以變更方式辦理，如果要登記只能用建物第一次所有權登記辦
      理。」等語（見本院九十年十月九日審理筆錄）；由前述物證以及證人所言得
      知，本件於登記簿上所載之「竹造建物」於自訴人等依法繼承時已不復存在，
      自訴人等人於繼承時，其所繼承之客體，係磚造之建物，此等事實應足認定，
      先此敘明。
（二）又如前所述，於判斷受委任人之行為是否內含於授權範圍應探求自訴人與被告
      間之委任契約，並且衡量該一行為是否與委任內容具有「必要關連性」，而由
      自訴人於自訴狀中自承於八十三年八月間委任被告辦理坐落宜蘭市○○段六一
      七地號土地及其上建物之繼承登記事宜，由雙方契約並探求渠等真意得見，自
      訴人所授與之權限範圍係指與自訴人利益無損，且與繼承登記事項有關連性、
      一切程序上必備之相關事宜而言，而當初自訴人等將渠等所有之印章放置於被
      告事務所亦係本於便於辦理相關繼承登記程序之用，是若被告蓋用印章係本於
      辦理繼承登記之相關手續，則其等行為應屬於自訴人合法授權範圍，而依據前
      述證人及前述函文等物證可見，本件因為登記簿上所載之「竹造」建物已不存
      在，因此作業程序上必須先辦理建物滅失登記，方得繼續辦理後續之繼承登記
      ，是被告所為填寫建物滅失登記申請書以及代蓋相關之印章，其行為解釋上應
      屬當初授權範圍，亦即其行為應無違當初授權目的，並無偽造文書可言，且如
      前所述，自訴人等人於繼承當時「竹造」建物已不復存在，則被告所為此一行
      為，對於自訴人等並無權利上之損失，且被告為此一行為亦無任何利益可得，
      自訴人指述被告涉有偽造文書及行使偽造文書犯嫌，應有誤會。
（三）另自訴人認為被告涉有使公務員登載不實之罪嫌，然如前所述，刑法第二百十
      四條之使公務員登載不實事項於公文書罪，須一經他人之聲明或申報，公務員
      即有登載之義務，並依其所為之聲明或申報予以登載，而屬不實之事項者，始
      足構成，若其所為聲明或申報，公務員尚須為實質之審查，以判斷其真實與否
      ，始得為一定之記載者，即非本罪所稱之使公務員登載不實，而如前述證人戊○○所言，本件地政機關為建物滅失登記之准許之前，會派員至現場勘查結果
      ，而非一經為申請即逕行登記，是被告此一申請建物滅失登記行為，仍須經由
      公務員進行實質之審查，故而自訴人指述被告涉犯使公務員登載不實罪嫌與刑
      法第二百十四條之構成要件有間，其指述容有誤會。
（四）至自訴人指述被告涉有背信罪嫌部分，由前所述，被告所為「申請滅失登記」
      等手續，其係本於辦理繼承登記之目的，亦即其所為係本於當初與自訴人等所
      訂立契約內容所必要進行之程序，係本於有利自訴人繼承登記之意圖，其主觀
      上欠缺不法意圖，且「竹造」建物於自訴人繼承當時已不存在，被告此一辦理
      滅失登記之手續，客觀上並未損及自訴人等之利益，至於自訴人若欲就目前存
      在於繼承土地上之「磚造」建物進行登記，其前述函文可依法提出相關文件辦
      理建物所有權第一次登記，然此乃屬於與本件背信罪刑無涉之另一問題，是自
      訴人此部份指述亦有誤會。
（五）綜上，被告所為，與自訴人所指述之偽造私文書、行使偽造私文書、使公務員
      登載不實及背信等罪嫌之構成要件均屬有間，自難以前揭犯行相繩。
貳、自訴不受理部分：
    按犯罪之被害人得提起自訴，但如起訴當時無行為能力或限制行為能力或死亡者
    ，得由法定代理人、直系血親或配偶為之，刑事訴訟法第三百十九條第一項定有
    明文，又不得提起自訴而提起者，應諭知不受理之判決，且不受理之判決，得不
    經言詞辯論為之，此項規定於自訴程序亦準用之，刑事訴訟法第三百零七條、第
    三百三十四條、第三百四十三條亦分別定有明文。經查，自訴人甲○○、乙○○
    自訴被告己○○涉犯偽造文書等犯行，然其現為限制行為能力人，有年籍資料在
    卷足參，依右開說明應由法定代理人丙○○獨自提起自訴，不得獨立提起自訴，
    因而自訴人甲○○、乙○○以其個人名義提起本件自訴即有未合，就此一部份，
    爰不經言詞辯論，逕為不受理之判決。
據上論斷，應依刑事訴訟法第三百四十三條、第三百三十四條、第三百零一條第一項
，判決如主文。
本案經檢察官廖允松到庭執行職務
中    華    民    國      九十        年      十      月        十九    日
                                  臺灣宜蘭地方法院刑事第二庭
                                      法  官  李  毓  華
右正本證明與原本無異。
如不服本判決，應於判決送達後十日內，向本院提出上訴狀。
                                      書記官  林  慶  生
中    華    民    國     九 十        年      十      月      二十六    日


司法院資訊處製作；財團法人民間司法改革基金會備份。
